臺灣臺北地方法院民事判決　　　　　　　99年度訴字第5595號
原　　　告　廖信霖
訴訟代理人　陳明宗律師
複　代理人　張曉佩
被　　　告　張春美
訴訟代理人　胡坤佑律師
複　代理人　林美珍
上列當事人間請求返還價金等事件，本院於中華民國100 年3月9
日言詞辯論終結，判決如下：
    主  文
原告之訴及假執行之聲請均駁回。
訴訟費用由原告負擔。
    事實及理由
一、原告主張：
  (一)原告於民國99年5 月31日與被告簽訂不動產買賣契約書（下
    稱系爭買賣契約），向被告買受坐落新北市板橋區○○○段
    溪頭小段263 之10地號，權利範圍5分之1之土地，及其上建
    號2993號即門牌號碼新北市○○區○○街146之4號房屋（下
    稱系爭房地），約定買賣總價金為新臺幣（下同）633 萬元
    ，原告並已於簽訂系爭買賣契約之同時給付第1 期價金50萬
    元；惟原告於簽訂系爭買賣契約後發現系爭房屋具有嚴重漏
    水及浴室、天花板、牆壁、門框等遍佈白蟻侵蝕之重大瑕疵
    （下稱系爭瑕疵），經原告通知被告後，被告表示因系爭房
    屋係向他人買受作為投資，願協助處理向原出賣人主張，致
    原告不疑有他，靜候被告修復系爭瑕疵，並由承辦代書即訴
    外人陳慶雲繼續辦理系爭房地之過戶手續。
  (二)詎直至系爭房地之完稅程序完成，被告均未交付過戶證件予
    陳慶雲，使陳慶雲無法辦理所有權移轉登記予原告，迄今亦
    未將系爭瑕疵修復，經原告與陳慶雲多次通知被告，被告均
    置之不理，原告遂於99年9 月20日依民法第229條、第231條
    及第254 條之規定，以存證信函向被告表示解除系爭買賣契
    約，且為求慎重，再以本件起訴狀繕本之送達為解除系爭買
    賣契約之意思表示；另依系爭買賣契約第10條之約定與民法
    第259 條之規定，原告自得請求被告返還已收受之價金50萬
    元，及請求被告賠償與所收價款50萬元同額之損害。
  (三)聲明：
  1.被告應給付原告100 萬元，及自起訴狀繕本送達翌日（99年
    10月16日）起至清償日止，按週年利率百分之5 計算之利息
    。
  2.願供擔保，請准宣告假執行。
二、被告則辯以：
  (一)因系爭買賣契約簽訂後原告未依約給付第2 期備證款50萬元
    ，且系爭買賣契約原告均委由陳慶雲處理，原告自始未曾出
    面，是被告無聯絡原告之方式，僅能以電話方式請陳慶雲催
    告原告履約，然陳慶雲卻藉故拖延，更拒接被告電話，被告
    遂於99年7月28日及同年8月19日以存證函分別催告原告與陳
    慶雲履約。
  (二)又被告於99年9月7日收受原告委由陳明宗律師所寄發之存證
    信函後誤認原告有心解決爭議，遂於同年9 月10日、同年月
    11日以簡訊與陳慶雲聯絡交付過戶證件等事宜（因陳慶雲不
    接電話，僅能以簡訊連繫)，並於99年9月14日持過戶證件由
    訴外人于琦陪同至陳慶雲之代書事務所，惟按鈴仍無回應，
    是系爭買賣契約之履行均未有進展。至此，被告僅得於99年
    9 月17日、同年月27日再分別以存信證函通知原告及陳慶雲
    表示於99年10月1 日協商過戶證件交付及付款事宜，如屆期
    不履約者，將逕行解除系爭買賣契約並沒收原告已付之價金
    50萬元，然上開期日原告與陳慶雲均未出席。
  (三)另原告及陳慶雲雖故意拒絕收受上揭被告所寄發之存證信函
    ，致存證信函因招領逾期而退回，惟仍無礙上揭存證信函催
    告履約及解除系爭買賣契約暨沒收價金之效力，況斯時原告
    所委任之陳明宗律師早於99年9 月21日收受被告前開同年月
    17日之存證信函，系爭房地亦無原告所指之系爭瑕疵。基此
    ，被告並無拒絕交付過戶證件而應負給付遲延之情事，而係
    原告故意以悖於誠信之方式不履約，原告反以此指摘被告違
    約而主張解除系爭買賣契約，自無理由。
  (四)再者，本件原告既已違約，被告自得依系爭買賣契約第10條
    之約定，解除系爭買賣契約並沒收原告已付之50萬元價金，
    為求慎重，再以100年1月6 日民事答辯狀之送達為解除系爭
    買賣契約、沒收價金之意思表示通知。
  (五)聲明：
  1.原告之訴及假執行之聲請均駁回。
  2.如受不利之判決，被告願供擔保請准宣告免為假執行。
三、兩造不爭執事項：
  (一)原告於99年5 月31日與被告簽訂系爭買賣契約，向被告買受
    系爭房地，買賣總價金為633 萬元，原告於簽約同時已給付
    第1期簽約款50萬元（包括已收定金）予被告（見本院卷第4
    頁至第7頁）。
  (二)系爭買賣契約第2條約定第2期備證款為50萬元，於99年6 月
    10日賣方（即被告）備齊過戶證件同時，由買方（即原告）
    給付（見本院卷第4頁）。
  (三)原告於99年7月28日以南港郵局第346號存證信函向被告表示
    略以：詎簽約後發現系爭瑕疵，除以口頭告知被告外，並依
    法通知被告查照而速謀求解決之道；又被告迄今未將辦理房
    地所有權移轉登記所需證明文件及資料等交付代書，以便辦
    理登記事宜，原告已備妥現金153 萬元待交付（見本院卷第
    10頁至第11頁）。
  (四)被告於99年7月28日以臺北九十九支郵局第955號存證信函向
    原告表示略以：原告應於99年6月10日前給付第2期款，然經
    被告多次口頭催告，原告一再藉故拖延，被告將依系爭買賣
    契約第10條之約定辦理後續事宜（見本院卷第12頁至第13頁
    ）。
  (五)原告於99年8 月11日以臺北北門郵局第2702號存證信函向被
    告表示略以：本件簽約時被告並未告知系爭房屋現況，至簽
    約後始發現系爭瑕疵，買賣過程中原告亦從未聽過被告對給
    付價款提出任何催告情事，且依系爭買賣契約第2 條之約定
    ，被告既未備齊證件交付原告，則遲延給付價款非屬無因，
    過失非歸責於原告，系爭買賣契約仍屬有效，特函通知被告
    ，於函到7 日內速與原告或代書聯絡，洽商解決爭議事宜（
    見本院卷第15頁至第16頁）。
  (六)被告於99年8 月19日以臺北永春郵局第1014號存證信函向原
    告及陳慶雲表示略以：依系爭買賣契約第2條之約定，第2期
    付款日為99年6 月10日前，原告拖延未付是事實，期間因被
    告無與原告直接聯繫之管道，遂天天電話催促陳慶雲聯絡原
    告付款，被告重申依約辦理，如原告有任何疑慮，請速洽被
    告（見本院卷第58頁至第60頁）。
  (七)原告於99年9月7日以臺北長春路郵局第2063號存證信函向被
    告表示略以：請於文到5 日內將辦理系爭房地過戶所需之文
    件交予承辦代書陳慶雲，並同時受領系爭買賣契約第2 期款
    50萬元，以利履行系爭買賣契約，倘被告仍置之不理，原告
    僅得解除系爭買賣契約，並訴追一切法律責任，該函於99年
    9月9日由被告收受 （見本院卷第17頁至第20頁）。
  (八)被告於99年9 月17日以臺北古亭郵局第1543號存證信函向原
    告、陳慶雲及原告訴訟代理人陳明宗律師表示略以：通知原
    告於99年9 月24日上午10時在統領法律事務所協商履行契約
    後續事宜，逾期即解除系爭買賣契約（見本院卷第69頁至第
    73頁）。
  (九)原告於99年9 月20日以臺北長春路郵局第2206號存證信函向
    被告表示略以：原告日前已委由律師通知被告依系爭買賣契
    約第2條之約定，備齊過戶文件交付承辦代書，並受領第2期
    款50萬元，惟被告均置之不理，是被告已違反系爭買賣契約
    第2 條、第10條之約定，屬遲延給付，特以本函通知被告解
    除系爭買賣契約，並請被告於文到5 日內將原告已付價金50
    萬元返還原告，且依系爭買賣契約第10條之約定賠償所收價
    款50萬元予原告，該函於99年9 月21日由被告收受（見本院
    卷第21頁至第24頁）。
  (十)被告於99年9 月27日以臺北古亭郵局第1577號存證信函向被
    告及陳慶雲表示略以：通知原告於99年10月1 日在統領法律
    事務所履行系爭買賣契約第2期、第3期款之付款事宜及相關
    協商，逾期即依約沒收原告已付價金並解除系爭買賣契約，
    不另通知（見本院卷第74頁至第79頁）。
  (十一)臺北縣板橋市公所99年11月19日北縣板財字第0990085853號
    函表示略以：系爭房屋之契稅案依買賣雙方即訴外人陳誌謙
    、張春美於99年6 月17日備齊相關文件申報，符合契稅條例
    規定，本所依法應受理該契稅案並依相關規定辦理（見本院
    卷第80頁）。
四、本件爭點：
  (一)原告依民法第229 條、第231條及第254條之規定，以被告遲
    未修復系爭瑕疵與交付辦理系爭房地過戶文件，已構成遲延
    給付為由，解除系爭買賣契約，有無理由？
  (二)承上，如認原告之主張有理由，原告依系爭買賣契約第10條
    之約定與民法第259 條之規定，請求被告返還已收受之價金
    50萬元，與賠償50萬元之損害，有無理由？
  (三)被告辯稱依系爭買賣契約第10條之約定，得沒收原告已給付
    之價款50萬元，有無理由？
五、得心證之理由：
  (一)關於原告解除系爭買賣契約有無理由部分：
  1.按給付有確定期限者，債務人自期限屆滿時起，負遲延責任
    ；契約當事人之一方遲延給付者，他方當事人得定相當期限
    催告其履行，如於期限內不履行時，得解除其契約，民法第
    229 條第1項、第254條分別定有明文。又第二期備證款50萬
    元於99年6 月10日賣方（即被告）備齊過戶證件同時，由買
    方（即原告）給付，為系爭買賣契約第2 條所約定（見本院
    卷第4 頁）；且當事人主張有利於己之事實者，就其事實有
    舉證之責任，民事訴訟法第277 條本文亦以明文定之。基此
    ，原告既以被告遲未修復系爭瑕疵與交付辦理系爭房地過戶
    文件，已構成遲延給付為由，主張解除系爭買賣契約，自須
    就被告未在約定期間依債之本旨給付（即未在兩造約定之99
    年6 月10日備齊過戶證件，亦未依約修復系爭瑕疵），經原
    告催告履行，而未在期限內履行等情負舉證責任。
  2.查原告於99年9 月20日以臺北長春路郵局第2206號存證信函
    向被告表示已委由律師通知被告依系爭買賣契約第2 條之約
    定，備齊過戶文件交付承辦代書（即陳慶雲），並受領第二
    期備證款50萬元，惟被告均置之不理，亦未協助修復系爭瑕
    疵，是被告已違反系爭買賣契約第2 條、第10條之約定，屬
    遲延給付，而以該函通知被告解除系爭買賣契約，請被告於
    文到5 日內將原告已付價金50萬元返還原告，且依系爭買賣
    契約第10條之約定賠償所收價款50萬元予原告，該函並於99
    年9 月21日由被告收受乙節（見本院卷第21頁至第24頁）雖
    為兩造所不爭執，然查：
  (1)就被告未交付過戶證件部分：
  第二期備證款50萬元於99年6 月10日賣方備齊過戶證件同時
    由買方給付；賣方應於前條第○次款付款時交付所有權狀，
    第○次款付款時交付產權移轉應備全部證件，及蓋妥辦理移
    轉登記等有關書表予指定之地政士；本約簽訂後，如賣方不
    賣或不照約履行應盡義務時，除應將已收價款如數退還予買
    方外，另賠償所收價款同額之損害金予買方後，本約方得解
    除，各無異議，系爭買賣契約第2條、第3條前段、第10條後
    段分別有明文約定。基此，兩造在99年6 月10日負有互為交
    付過戶證件及第二期備證款50萬元之給付義務，且被告交付
    過戶證件之方式為交付予指定之地政士即陳慶雲，被告並無
    先為交付過戶證件之義務，合先敘明。
  綜觀被告所提仲介本件買賣之代書陳慶雲之博宏地政士事務
    所名片、被告所有室內電話自99年6月10日起至同年7月10日
    止之通話明細報表、被告所有臺灣大哥大門號手機自99年 9
    月4日起至同年10月3日止之通話明細單、被告於99年9 月14
    日前往陳慶雲代書事務所之照片11張暨同日簡訊1 則（見本
    院卷第61頁、第53頁至第54頁、第62 頁至第63頁、第144頁
    至第146頁），足知被告自99年6月10日兩造約定應互為同時
    交付過戶證件與第二期備證款50萬元之日起，即分別在99年
    6月10日上午8時23分許、下午7時18分許、7時19分許、7 時
    55分許、99年6月12日上午9時24分許、晚間9 時23分許、99
    年6月14日上午7時21分許、晚間8時46分許、99年6月17日上
    午8時許、99年6月24日下午6時51分許、99年7月1日上午8時
    33分許、下午1時7分許、99年7月5日上午7時57分許、8時24
    分許、99年7月9日上午8時27分許、99年7月10日上午7 時49
    分許、9時50分許，多次主動撥打電話予陳慶雲，且在99 年
    9月10日、同年月11日與同年月14日傳送共5則簡訊予陳慶雲
    ，其中1則內容為「陳代書：本人（即被告）今日下午2點20
    分備證前往北市○○街95號3 樓事務所，按鈴無人答應，多
    日簡訊電話聯絡也不理會，請速與我聯絡。張春美留言 99.
    9.14」之簡訊，更係被告在99年9 月14日前往陳慶雲位於臺
    北市○○區○○街95號3 樓之事務所後，因未會晤陳慶雲本
    人所發送，應認被告業已盡其能事聯繫陳慶雲，被告未能在
    99年6 月10日會晤陳慶雲本人，以履行交付過戶證件之義務
    ，實不可歸責於被告。
  再者，被告亦在99年7月28日、同年8月19日向原告及陳慶雲
    表示已多次口頭催告之意，更在99年9 月9日收受原告99年9
    月7日寄送之存證信函後，依該存證信函所述，於5日內之99
    年9月14日親至陳慶雲位於臺北市○○街95號3樓之事務所，
    卻同未得會晤陳慶雲與原告本人，使被告另於99年9 月17日
    以存證信函告知原告、陳慶雲與原告之訴訟代理人陳明宗律
    師上情，並要求原告等人應在99年9 月24日上午10時協商履
    行契約後續事宜，因原告等人逾期未為協商，被告更在99年
    9月27日再次通知原告與陳慶雲應在99年10月1 日下午2時為
    相關協商，逾期即沒收原告已付價金並解除契約（見本院卷
    第12頁至第13頁、第58頁至第60頁、第69頁至第79頁），是
    以被告上開主動密集以電話聯繫陳慶雲、以存證信函通知原
    告、陳慶雲與原告之訴訟代理人陳明宗律師等情，實難認被
    告有何不在99年6 月10日為交付辦理系爭房地所有權移轉登
    記所需證明文件及資料予陳慶雲，或對原告之催告置之不理
    之處，原告以此主張解除系爭買賣契約，即不足採。
  此外，被告所寄送之存證信函雖或有因招領逾期遭退回之事
    （見本院卷第57頁、第73頁），然觀諸被告在99年7 月28日
    所寄送之台北九十九支郵局第955 號存證信函，其上原告與
    陳慶雲之地址分別載為「臺南縣後壁鄉侯伯村2 鄰後壁寮19
    號之8」、「臺北市○○區○○路3 段21號5樓」，且該份信
    函為原告收受後，原告並在99年8 月11日針對被告所寄前揭
    信函內容，以台北北門郵局第2702號存證信函予以回覆，其
    上原告之地址則分別自載為「詳細地址：臺南縣後壁鄉侯伯
    村2鄰後壁寮19號之8」、「通訊地址：臺北市○○區○○街
    95 號3樓（即陳慶雲事務所地址）」（見本院卷第12頁、第
    14 頁），足見「臺南縣後壁鄉侯伯村2 鄰後壁寮19號之8」
    、「臺北市○○區○○路3段21號5樓」與「臺北市○○區○
    ○街95號3 樓」三處均為原告得合法收受通知之址，原告復
    自陳「代書陳慶雲表示事務所均有人在」（見本院卷第 141
    頁），應認原告與陳慶雲嗣後係無故未領取被告多次合法寄
    送通知如期履約之存證信函，益證被告未交付系爭房地過戶
    證件予陳慶雲即不可歸責於被告。
  至原告所舉證人即仲介與承辦系爭買賣契約之代書陳慶雲固
    證稱「簽約之前，原告有看過房子，看過房子3、4次，99年
    6月6日簽約之後，原告向我拿鑰匙，看要如何裝潢房子，那
    時才發現有白蟻，要我通知被告看要如何處理…99年6月9日
    我有通知兩造隔天要支付第二期備證款，99年6 月10日原告
    有到場，被告沒有到，被告說他很忙走不開，原告當天就先
    開票，要我轉交給被告，我有通知被告來領票，被告一直說
    很忙…」、「（99年9 月份，被告有無再找證人？）沒有。
    我再找被告，他也不接電話」、「（被告迄今是否已交付權
    狀正本及印鑑證明正本予證人？）沒有」等語（見本院卷第
    92頁至第93頁反面）；惟參以陳慶雲另證「（買賣過程中，
    原告有無與被告見過面？）簽約當天原告是委託陳誌謙與被
    告簽約，契約上沒有陳誌謙的簽名，可能是我的疏忽，陳誌
    謙在契約上還是寫廖信霖（即原告）的名字，但是陳誌謙有
    廖信霖的授權書，兩造從頭到尾沒有見過面」、「（陳誌謙
    是否是證人兒子？）是」等語（見本院卷第93頁），併參臺
    北縣板橋市公所99年11月19日北縣板財字第09 90085853 號
    函所示「…經查本件契稅案依買賣雙方陳誌謙、張春美（即
    被告）於99年6 月17日備齊相關文件申報…」、土地抵押權
    登記申請書與土地、建築改良物抵押權設定契約書及其他約
    定事項上所蓋印文乃「陳誌謙」，義務人兼債務人亦為「陳
    誌謙」、臺北縣政府稅捐稽徵處土地增值稅免稅證明書上之
    承受人或贈與人欄、土地建築改良物所有權買賣移轉契約書
    之買受人欄與臺北縣政府稅捐稽徵處板橋分處99年契稅繳款
    書之納稅義務人欄所載均同為「陳誌謙」，證人陳慶雲身為
    專業代書，如系爭買賣契約確僅係陳誌謙代理原告簽訂，當
    無任由陳誌謙在系爭買賣契約上逕自簽署「廖信霖」，而未
    表示代理之理，且陳慶雲又未提出原告授權陳誌謙辦理系爭
    買賣契約事宜之授權書等節（見本院卷第80頁、第99頁至第
    103 頁、第105頁至第109頁），可知系爭買賣契約之實質上
    當事人應為陳慶雲之子陳誌謙，故陳慶雲在系爭買賣契約中
    既非僅係扮演單純中立之代書角色，而係為其子陳誌謙辦理
    系爭房地買賣事宜，乃與系爭買賣契約具有重要關係之人，
    陳慶雲之證言自有偏頗之虞，而無從採信。
  綜上，依系爭買賣契約第2條、第3條前段之約定，被告既無
    先為交付過戶證件予陳慶雲之義務，且被告已在兩造約定同
    時互為交付過戶證件與第二期備證款之99年6 月10日起，多
    次積極與原告所委任之代書陳慶雲聯繫，卻均未會晤陳慶雲
    與原告本人，其後原告與陳慶雲更故意未收受被告所寄送之
    存證信函，原告迄今亦未給付被告第二期備證款50萬元，實
    難認被告就交付辦理系爭房地過戶文件之部分有何遲延給付
    之情，原告據此主張被告違反系爭買賣契約第2 條、第10條
    之約定，而解除系爭買賣契約，應無理由。
  (2)就被告未修復瑕疵部分：
    依系爭買賣契約第2 條之約定，被告應履行交屋之期限係在
    原告給付尾款430萬元之同時，今因原告尚未給付430萬元尾
    款，被告交付系爭房屋之履行期即未屆至，自無未依約定期
    限履行之遲延給付問題。縱被告交屋之履行期限屆至，依系
    爭買賣契約第9 條之約定，被告本僅須依現狀移交系爭房屋
    予原告，而據原告主張之系爭瑕疵類型，含屋頂嚴重漏水、
    浴室、天花板、牆壁及門框遍布白蟻侵蝕等，均屬肉眼清楚
    可見之瑕疵，則系爭瑕疵果如原告所稱極為重大，原告於看
    屋之際當無未能發現之理，而因原告已在簽訂系爭買賣契約
    前知悉系爭瑕疵之存在，猶於考量家庭需求後決定購買系爭
    房地（見本院卷第94頁），依系爭買賣契約第9 條之約定與
    最高法院77年度第7 次民事庭會議決議之意旨，系爭瑕疵既
    於被告交屋前早已存在，被告交付具有系爭瑕疵之系爭房屋
    予原告，即符債之本旨，而無庸為此負債務不履行之責任。
    是以，被告就系爭房屋之交付既尚未屆履行期，系爭瑕疵又
    於兩造簽訂系爭買賣契約前業已存在，被告於點交系爭房屋
    前未修復系爭瑕疵，自無遲延給付之疑義，且被告交付之系
    爭房屋縱存有系爭瑕疵，亦符債之本旨，原告當無從據此主
    張被告應負給付遲延責任，而解除系爭買賣契約。
  (二)因原告前開主張解除系爭買賣契約為無理由，則原告自不得
    依系爭買賣契約第10條之約定與民法第259 條之規定，請求
    被告返還已收受之價金50萬元，與賠償50萬元之損害。
六、綜上所述，因被告本無負有在系爭房地過戶前修復系爭瑕疵
    之契約義務，自99年6 月10日起又已積極與原告委任之代書
    陳慶雲聯繫交付系爭房地過戶文件一事，且原告就被告遲延
    給付乙情復未善盡舉證之責，原告據此主張解除系爭買賣契
    約，即無理由。從而，原告依系爭買賣契約第10條之約定與
    民法第259 條之規定，請求被告返還已收受之價金50萬元，
    及賠償與所收價款50萬元同額之損害共100 萬元，暨自起訴
    狀繕本送達之翌日即99年10月16日起至清償日止，按週年利
    率百分之5計算之利息，洵屬無據，應予駁回。
七、原告之訴既經駁回，其假執行之聲請即失所附麗，應併予駁
    回。
八、本件事證已臻明確，兩造其餘攻擊防禦方法與判決之結果不
    生影響，爰不另贅論，併此敘明。
九、據上論結，本件原告之訴為無理由，依民事訴訟法第78條，
    判決如主文。
中    華    民    國    100    年    4    月    13    日
                  民事第二庭  審判長法  官  張松鈞
                                    法  官  黃呈熹
                                    法  官  羅郁婷
以上正本係照原本作成。
如對本判決上訴，須於判決送達後20日內向本院提出上訴狀。如
委任律師提起上訴者，應一併繳納上訴審裁判費。
中    華    民    國   100    年    4     月    13    日
                                    書記官  楊婷雅